【裁判字號】    89,簡上,505
【裁判日期】    900330
【裁判案由】    交還土地
【裁判全文】
臺灣臺中地方法院民事判決  八十九年度簡上字第五○五號
    上  訴  人  甲○○
    訴訟代理人  江來盛律師
    複  代理人  陳貞夙  住臺中.
    被 上 訴人  乙○○  住臺.
右當事人間請求交還土地事件，上訴人對於中華民國八十九年十月十八日臺灣臺中地
方法院豐原簡易庭八十九年度豐簡字第五五三號第一審判決提起上訴，本院判決如左
：
    主      文
上訴駁回。
第二審訴訟費用由上訴人負擔。
    事      實
甲、上訴人方面：
一、聲明：(一)原判決廢棄。(二)被上訴人第一審之訴駁回。
二、陳述：除與原審判決書所載者相同茲予引用外，補稱：
  (一)被上訴人雖提出民國（下同）八十九年一月一日起至九十四年十二月三十一日止
    共六年之國有耕地租賃契約書，並以本件系爭土地係其早於八十六年間向臺灣省
    新生地開發處承租而有合法之權源。惟查依水利法、國有財產法，相毗鄰之私有
    土地所有權人始得向國有財產局申請承租土地。再者依河川公地種植使用注意事
    項第四十四條規定申請使用河川公地種植農作物者須自行耕作者限，而又依該事
    項第四十五條復規定申請使用河川公地種植農作物者應以具有耕作能力且自行耕
    作者為限。而同條第三款亦規定目前專任農耕以外職業者，視為無自耕能力。而
    本件被上訴人其居住所地為台中縣豐原市○○街一六三號，該址係街衢鬧市之店
    面，經營東豐男飾並由被上訴人任該店之負責人，由此可知，被上訴人實際上並
    未從事耕作行為，而係經營生意，國有財產局不知何故未加詳查而同意出租予被
    上訴人，其情節恐與上開法令有違，實有可議之處。
  (二)政府實施貫徹耕者有其田之政策，旨在使真正有意從事耕作之農民有地可耕，而
    非係供他人做為牟利之工具，上訴人係以務農為業，而上訴人在本件系爭之公有
    土地神岡鄉○○○段後壁厝小段第一三二一及一三二三地號有相毗鄰土地，而上
    訴人在從事耕作時並未見被上訴人到本件系爭農地耕作，本件上訴人於八十八年
    二月間向訴外人吳富亭買得本件系爭土地後即馬上耕作，何以被上訴人遲至八十
    八年七月間始發現上訴人在本件系爭土地耕種之事實才提出異議，足見被上訴人
    確實並未在系爭土地耕作，上訴人才會向前手購買上開土地，否則若知道本件系
    爭土地早為被上訴人所耕作使用，上訴人豈仍會冒然以鉅額款項向前手購買而損
    失不貲之理。
  (三)本件被上訴並非自耕農，又未實際自任耕作，且在本件系爭之公有土地之毗鄰並
    無其所屬之私有土地情形，被上訴人之承租權是否合法即非無疑。按法律行為違
    反強制或禁止規定者無效，民法第七十一條定有明文，今本件被上訴人業已違反
    上開法令規定與國有財產局之租賃契約，自無效力。
三、證據：除援用第一審所提出之證據外，並聲請訊問證人陳助根。
乙、被上訴人方面：
一、聲明：駁回上訴。
二、陳述：除與原判決記載相同者，茲引用之外，補稱：
    系爭國有土地原係由我父親所承租，我父親死亡後，由我繼承而取得系爭土地承
    租權。我有自耕能力，係自耕農，系爭租賃契約有效。
三、證據：除援用第一審所提證據外，另提出身分證影本一份為證。
    理      由
一、本件被上訴人起訴主張：坐落台中縣神岡鄉○○○段後壁厝小段一三二一地號及
    一三二三地號土地為國有土地，原由被上訴人之父陳德祿所承租，被上訴人之父
    陳德祿死亡後，其他繼承人拋棄繼承，由被上訴人繼承上開承租權，並由台灣省
    新生地開發處將系爭土地出租予被上訴人，嗣精省後，系爭土地管理人變更為財
    政部國有財產局，並改由財政部國有財產局台灣中區辦事處將系爭土地出租予被
    上訴人，租期自民國八十九年一月一日起至九十四年十二月三十一日止，共計六
    年。詎上訴人無任何權源，竟擅自占用系爭土地耕種稻谷，屢經催討，置之不理
    ，又原告已通知出租人即國有財產局台灣中區辦事處行使請求返還系爭土地之權
    利，惟出租人怠於行使權利，因此，原告為保全自己之承租權，爰依民法第二百
    四十二條、第七百六十七條規定代位請求被告交還系爭土地等語；上訴人則以：
    其曾向案外人吳富亭購買坐落臺中縣神岡鄉○○○○段第一八之八五地號及同段
    一八之二二五地號土地，雙方約定毗鄰之系爭土地承租權一併讓渡予上訴人，上
    訴人自有占有權源。又依水利法、國有財產法、土地法、河川管理規則等規定，
    被上訴人既無自耕能力，渠與國有財產局之租賃契約應屬違反強制規定，應為無
    效等語資為抗辯。從而本件兩造爭執要點應為：(一)被上訴人是否為系爭土地之承
    租人而得以依民法第二百四十二條代位行使權利？(二)上訴人是否有合法占有系爭
    土地之正當權源？
二、本件被上訴人主張：系爭土地為國有土地，原為被上訴人之父陳德祿所承租，被
    上訴人之父陳德祿死亡後，其他繼承人拋棄繼承，由被上訴人繼承上開承租權，
    並由台灣省新生地開發處將系爭土地出租予被上訴人，嗣精省後，系爭土地管理
    人變更為財政部國有財產局，並改由財政部國有財產局台灣中區辦事處將系爭土
    地出租予被上訴人，租期自民國八十九年一月一日起至九十四年十二月三十一日
    止，業據被上訴人提出土地登記簿謄本二份、豐原地政事務所土地複丈成果圖影
    本一份、國有土地租賃契約書影本二份為證，且上訴人對於上開文書之真正並未
    爭執，故被上訴人主張之上開事實應堪採信。上訴人雖抗辯：被上訴人並無承租
    系爭土地之資格，且被上訴人並無自耕能力且未自任耕作，依河川管理規則第四
    十四條規定，申請使用河川公地種植農作物者須自行耕作者限，而又依該事項第
    四十五條復規定申請使用河川公地種植農作物者應以具有耕作能力且自行耕作者
    為限，故被上訴人承租系爭土地顯有違法令規定云云。惟查：(一)被上訴人經系爭
    土地管理機關國有財產局審查後，認有承租系爭土地之資格而准予被上訴人承租
    系爭土地，業有上開國有耕地租賃契約書影本二份為證，而上訴人對於上開租賃
    契約書之真正並不爭執，故上訴人空言抗辯被上訴人並無承租系爭土地之資格，
    顯難採信。(二)按河川管理規則所適用之對象乃係河川區域土地（含浮覆地），本
    件系爭土地業已辦理土地總登記而為國有土地，使用分區並已編定為特定農業區
    ，顯然已非河川區域，應無河川管理規則之適用。退步言之，縱使本件系爭土地
    仍屬河川區域土地而有河川管理規則之適用，上訴人所列舉上開河川管理規則之
    規定，僅係主管機關得以撤銷使用人種植許可之相關規定，與系爭國有耕地租賃
    契約之效力無關。此外，上訴人並未具體主張並舉反證證明系爭土地租賃契約有
    何違反法令之情事，故本件上訴人抗辯被上訴人與國有財產局台灣中區辦事處間
    之租賃契約應屬無效云云，即難採信。
三、又被上訴人主張：系爭土地現為上訴人種植稻穀占有中，出租人即國有財產局台
    灣中區辦事處未能將上開土地交付被上訴人使用，且經被上訴人催告其行使權利
    ，國有財產局台灣中區辦事處仍怠於行使等情，業有被上訴人於原審提出存證信
    函影本二份、國有財產局台灣中區辦事處函影本一份為證，且為上訴人所不爭，
    ，故應堪採信。按所有人對於無權占有或侵奪其所有物者，得請求返還之；債務
    人怠於行使其權債務人怠於行使其權利時，債權人因保全債權，得以自己之名義
    ，行使其權利，民法第七百六十七條及第二百四十二條分別定有明文。次按出租
    人有以合於所約定使用收益之租賃物交付承租人之義務，茍租賃物為第三人不法
    占有，並應向第三人行使其返還請求權，以備交付，其怠於行使此項權利者，承
    租人因保全自己債權，得代位行使之，此有最高法院四十七年台上字第一八一五
    號判例可資參照。本件被上訴人為系爭土地之承租人，因系爭土地為上訴人占有
    使用中，出租人國有財產局台灣中區辦事處怠於行使權利，迄未將系爭土地交付
    予被上訴人使用等事實已如前述，依前揭法律規定及判例意旨，被上訴人自得依
    民法第二百四十二條代位國有財產局行使所有物返還請求權。
四、上訴人雖主張：訴外人陳助根將其所有坐落臺中縣神岡鄉○○○○段第一八之八
    五地號及同段一八之二二五地號土地出售與訴外人鍾埔仁，雙方約定毗鄰之國有
    系爭土地之承租權一併轉讓予其耕作，但因訴外人鍾埔仁無自耕能力，遂將上開
    土地登記在其妹婿即訴外人吳富亭之名下，嗣訴外人吳富亭又將上開土地轉售與
    上訴人，同時亦約定一併轉讓系爭土地之承租權，並提出買賣契約書影本一份為
    證。惟查：本件上訴人主張之上開事實縱屬可採，然上訴人均未能舉證證明訴外
    人陳助根或吳富亭就系爭土地有何耕作權或其他合法占有權源，故上訴人依據上
    開買賣契約主張受讓系爭土地承租權而合法占有系爭土地，顯難採信。上訴人雖
    請求訊問證人陳助根，本院認上開證人之訊問，已無礙於本院上開認定，故屬不
    必要證據調查之聲請，應併予駁回。
五、綜上所述，本件被上訴人為系爭土地之承租人，上訴人無權占有系爭土地種植稻
    穀，系爭土地之出租人國有財產局台灣中區辦事處迄未將系爭土地交付與被上訴
    人使用，且國有財產局台灣中區辦事處又怠於對上訴人行使權利，故被上訴人主
    張依民法第二百四十二條及第七百六十七條，請求上訴人將系爭土地回復原狀，
    並將系爭土地返還國有財產局台灣中區辦事處，並由原告代位受領，為有理由，
    應予准許。原審為被上訴人勝訴之判決，並依被上訴人之聲請，酌定相當擔保金
    額以代釋明准予宣告假執行，於法並無不合。上訴意旨指摘原判決不當，求予廢
    棄改判，為無理由，應予駁回其上訴。
六、本件事證已臻明確，兩造其餘攻繫防禦方法及舉證，均已無礙於本院上開審認，
    本院自毋庸逐一論駁，併此敘明。
七、據上論結，本件上訴為無理由，依民事訴訟法第四百三十六條之一第三項、第四
    百四十九條第一項、第七十八條，判決如主文。
中      華      民      國    九十      年      三      月     三十     日
                            臺灣臺中地方法院民事第四庭
~B審判長法官  王  銘
~B法      官  陳文燦
~B法      官  陳毓秀
右為正本係照原本作成
不得上訴。
中      華      民      國    九十      年      三      月     三十     日
~B法院書記官  黃惠君


司法院資訊處製作；財團法人民間司法改革基金會備份。
